---
title: "Curso herramientas de análisis con R"
subtitle: "Clase 2: Elementos básicos de R"
author: "Alex Bajaña"
institute: "infoRmal"
date: "2019/11 (Actualizado: `r Sys.Date()`)"
output:
  xaringan::moon_reader:
    lib_dir: libs
    nature:
      highlightStyle: github
      highlightLines: true
      countIncrementalSlides: false
---


```{r packages, echo=FALSE, message=FALSE, warning=FALSE}
library(tidyverse)
library(DT)
```

## Atómicos

La unidad elemental en R es el vector. Un vector es una colección de un solo tipo o clase:

* **logical**
* **double**
* **integer**
* **character**
* **lists**
---

## S3

* **Dates**
* **PosixLt/PosixCt**
* **Factor**

Los tipos S3 tienen **atributos** transforman los valores atómicos que permiten cubrir una amplia gama de tipos de datos. Por ejemplo, una matriz es un vector que posee el atributo `dim`.

---

## Logical & character

**logical** Toma los valores de `true` o `false`, usualmente resultado de un operador lógico.

```{r}
typeof(TRUE)
```

**character** - Cadenas que contienen combinaciones de números y letras (Más grande, más memoria)

```{r}
typeof("hello")
typeof('world') # Generalmente se usan dobles comillas
```

---

## Double & integer

**double** - Valores numéricos

```{r}
typeof(1.335)
typeof(7)
```

**integer** - Enteros

```{r}
typeof(7L)
typeof(1:3)
```

---

## Lists

**Lists** - Si en los vectores no se pueden guardar elementos de distintos tipos, en las listas **Sí**

.small[
```{r}
mylist <- list("A", 1:4, c(TRUE, FALSE), (1:4)/2)
mylist
```
}

---

.small[
```{r}
str(mylist)
```
]

---

## Estructuras más completas

* **Listas nombradas:** Permiten un acceso más fácil a los elementos de una lista.

.small[
```{r, eval  FALSE}
vertigo <- list(A = c(1:3,c(18:15)), B = "Chinchinal", "elemento 1" = "cosa")
str(vertigo)
names(vertigo)

```
]

Los vectores también pueden ser nombrados.
---

.small[

```{r}
vertigo$B
vertigo[["B"]]
vertigo[1]
```


]

Matrices y arrays tienen 2 o más dimensiones.
---

## Concatenación

Dependiendo de la estructura que se maneje tenemos las siguientes funciones que permiten revisar los principales atributos (no efímeros) de los objetos:

```{r, echo=FALSE}

tibble::tribble(
            ~Vector,                  ~Matrix,           ~Array,
          "names()", "rownames(), colnames()",     "dimnames()",
         "length()",         "nrow(), ncol()",          "dim()",
              "c()",       "rbind(), cbind()", "abind::abind()",
                "—",                    "t()",        "aperm()",
  "is.null(dim(x))",            "is.matrix()",     "is.array()"
  ) %>% 
  knitr::kable(.,format = "html")

```

---

## Coerción

R es versátil y resuelve las situaciones incomodas de la forma más lógica, sin embargo hay que ser precavidos:

```{r}
c(1, "Hello")
c(FALSE, 3L)
c(1.2, 3L)

```

---

## Missing Values (NA)

Los `NA` representan valores perdidos, sin embargo dependiendo del tipo de dato en un vector es aconsejable mantener el formato:

```{r, eval=FALSE}
NA_character_
NA_integer_
NA_complex_
NA_real_
```

---

## Otros valores importantes

`NaN` - Not a number

`Inf` - Infinito positivo

`-Inf` - Infinito negativo

<br/>

.pull-left[
```{r}
pi / 0
0 / 0
1/0 + 1/0
```
]
.pull-right[
```{r}
1/0 - 1/0
NaN / NA
NaN * NA
```
]

---

## Actividad

.question[
¿Cuál va a ser el resultado de estos vectores?
]

* `c(1, NA+1L, "C")`
* `c(1L / 0, NA)`
* `c(1:3, 5)`
* `c(3L, NaN+1L)`
* `c(NA, TRUE)`

.question[
¿Para qué sirve la función `setNames`?
]


---
.question[
¿Cómo describirían el siguiente objeto?
]


```{r}
x1 <- array(1:5, c(1, 1, 5))
```


---
## Factores

Los factores son empleados principalmente para almacenar datos categóricos. Poseen los atributos `class` y `levels` y aunque es un vector de enteros, cada valor está asociado a una etiqueta.
.small[
```{r message=FALSE}
x <- factor(c("a", "b", "b", "a"))
x

typeof(x)

attributes(x)

```
]

---

Los factores tambien pueden ser ordenados manteniendo un orden lógico, este se lo define en el atributo `levels`
.small[
```{r}
sex_char <- c("m", "m", "m")

sex_factor <- factor(sex_char, levels = c("m", "f"))

table(sex_char)

table(sex_factor)
```
]

.small[
```{r}

grade <- ordered(c("b", "b", "a", "c"), levels = c("c", "b", "a"))

grade
```
]
---

## Dates

Poseeen el atributo `Date` y se pueden interpretar de dos maneras:

- Fecha
- Número de días transcurridos desde 1970-01-01

```{r}
today <- Sys.Date()

typeof(today)

attributes(today)

date <- as.Date("1970-02-01")

unclass(date)
```

---

## POSIXct/POSIXlt

`POSIX` significa Portable Operating System Interface, y sus variantes vienen dadas por:

- **lt:** Local time
- **ct:** Calendar time

```{r}

now_ct <- as.POSIXct("2018-08-01 22:00", tz = "UTC")

now_ct

typeof(now_ct)

attributes(now_ct)

```

---

## ¿Qué hora es ahora?

Podemos ver que hora es en las distintas zonas horarias:

```{r}
structure(now_ct, tzone = "Asia/Tokyo")
structure(now_ct, tzone = "America/New_York")
structure(now_ct, tzone = "Australia/Lord_Howe")
structure(now_ct, tzone = "Europe/Paris")
```

---

## Data frames

- Son las estructuras más comúnmente empleadas en R. Son colecciones de vectores que **obligatoriamente** deben tener la misma longitud, cada columna representa un vector.
- Una `tibble` es una versión más versátil de `data.frame`

```{r}
df <- tibble(x = 1:3, y = c("a", "b", "c"))
class(df)
glimpse(df)
```

---

## Data frames (cont.)

```{r}
attributes(df)
class(df$x)
class(df$y)
```

---
## Extracción de un elemento en un dataframe

Creación:
```{r}
first_df <- tibble(x = rnorm(10),y=rpois(10,8)) 

head(first_df)
```

El operador `$` me devuelve un vector

```{r}
first_df$x
```

El operador `[[` me devuelve un vector

```{r}
first_df[["x"]]
```

---
El operador `[` me devuelve un dataframe:

- Filas:
```{r}
first_df[1,]
```
- Columnas:

```{r}
head(
  first_df[,1],
  4)
```

---
- Extracción de columnas y filas

```{r}

second_df <- tibble(a = rnorm(10),
                    b = rnorm(10),
                    c = rnorm(10),
                    d = rnorm(10))

second_df[c(2,5),c("a","b")]

```

Equivale a:

```{r, eval = TRUE}
second_df[c(2,5),c(1,2)]

```


---
class: inverse, center, middle

## Para crear nombres sintácticos emplear la comilla invertida `:

```{r, eval = FALSE}
elemento 1 <- c(1,2,3) 
# Genera un error por el espacio

`elemento 1` <- c(1,2,3) 


```


---
## Conclusiones

- Si sus datos presentas patrones inesperados revisar el contenido de los datos y ver si existe algún tipo de coerción.
- Siempre el análisis empieza por la revisión de los atributos, conjuntos o individuales, del set de datos.

---
class: inverse, center, middle

# GRACIAS